【裁判字號】    97,聲判,6
【裁判日期】    970430
【裁判案由】    聲請交付審判
【裁判全文】
臺灣花蓮地方法院刑事裁定               97年度聲判字第6號
聲  請  人  丙○○
代  理  人  俞建界律師
被      告  甲○○
            乙○○○
上列聲請人因告訴被告詐欺案件，不服臺灣高等法院花蓮分院檢
察署檢察長駁回再議之處分（97年度上聲議字第29號），聲請交
付審判，本院裁定如下：
    主  文
聲請駁回。
    理  由
一、按告訴人不服上級法院檢察署檢察長或檢察總長認再議為無
    理由而駁回之處分者，得於接受處分書後10日內委任律師提
    出理由狀，向該管第一審法院聲請交付審判。法院認為交付
    審判之聲請不合法或無理由者，應駁回之。此於刑事訴訟法
    第258 條之1 、第258 條之3 第2 項前段，分別定有明文。
二、本件聲請人即告訴人丙○○以被告甲○○、乙○○○涉詐欺
    罪，向臺灣花蓮地方法院檢察署檢察官提出告訴，經該檢察
    署檢察官以96年度偵字第5440號為不起訴處分後，聲請人不
    服，聲請再議亦經臺灣高等法院花蓮分院檢察署檢察長以再
    議為無理由而以97年度上聲議字第29號處分駁回再議，聲請
    人於民國97年3 月6 日於收到該處分後，10日內即97年3 月
    12日委任律師為代理人向本院提起交付審判之聲請，有該不
    起訴處分書、聲請書在卷可憑，聲請交付審判之程序應無不
    合。
三、聲請交付審判意旨略以：按刑法第339 條第1 項詐欺罪之詐
    欺行為，並不以積極之語言、文字、肢體、舉動或兼有之綜
    合表態等為限，其因消極之隱瞞行為，致使被害人陷於錯誤
    ，亦包括在內，有最高法院90年度台上字7781號判決可資參
    考。被告甲○○帶鄧鎮禮、戴宏剛與柬埔寨新娘到柬埔寨辦
    理結婚手續，將結婚文件送交外交部在越南之台北辦事處認
    證，並等待通知前往面談時，始知該辦事處終止受理柬埔寨
    結婚文件認證而返台。聲請人所具刑事聲請再議補充理由狀
    內附呈之護照影本兩份所登載之簽證記錄，可知被告帶同鄧
    鎮禮、戴宏剛前往柬埔寨之日期為94年7 月8 日，返台日期
    為94年7 月12日，是被告悉知前開訊息之時間係在94年7 月
    8 日至94年7 月12日之間，應可確定；而聲請人於96年6 月
    21日所具刑事補充告訴理由附呈之合約書及郵局存摺影本之
    記載，聲請人係於94年8 月8 日自郵局提款新臺幣（下同）
    30萬元交與被告，並同日簽立仲介柬埔寨新娘「小燕」之婚
    姻仲介合約書。然當時（94年8 月8 日），被告已知外交部
    在越南之台北辦事處已終止受理柬埔寨結婚文件之認證，竟
    隱瞞該項外交部已終止受理柬埔寨結婚認證之事實，騙使聲
    請人與之簽立婚姻仲介合約書，並交付30萬元，顯已成立詐
    欺罪。復締約後聲請人多次向被告甲○○請求履行合約，惟
    被告甲○○卻又以聲請人行動不便藉以推託，以跛腳或有改
    善時，再帶同聲請人與「小燕」於柬埔寨辦理結婚手續，致
    使聲請人信以為真，而與之簽立仲介婚姻合約書，並交付30
    萬元，能謂被告非使用詐術？縱被告曾於94年12月初仲介柬
    埔寨女子陳美玲時，已告知聲請人我國政府已終止受理柬埔
    寨結婚文件認證等情，亦無法抹殺其仲介「小燕」期間（即
    94年8 月8 日至94年12月初之4 個月期間），蓄意隱瞞該項
    事實之詐欺行為，況被告並未告訴聲請人等待同意認證再辦
    理結婚手續，否則若有像此甚有爭議之事項，豈會不於合約
    書內註明，以杜日後紛爭？因認被告甲○○於94年8 月8 日
    簽立仲介柬埔寨新娘「小燕」之合約書時，既知悉政府已終
    止受理柬埔寨結婚文件認證，猶隱瞞該事實，與聲請人簽立
    仲介婚姻之合約書，並收取30萬元之費用，自屬蓄意詐欺，
    而致使聲請人陷於錯誤，交付金錢，理應成立詐欺罪，豈能
    因被告所收取之費用未超出一般行情，即為其無詐欺故意？
    顯見原不起訴處分及駁回再議之處分均有不當，為此狀請准
    為交付審判之裁定等語。
四、按犯罪事實應依證據認定之，無證據不得認定其犯罪事實，
    刑事訴訟法第154 條第2 項定有明文。次按告訴人之告訴，
    係以使被告受刑事訴追為目的，是其陳述是否與事實相符，
    仍應調查其他證據以資審認；證據力之強弱，事實審法院有
    自由判斷之權，故判斷證據力如不違背一般經驗之法則，即
    不得指為違法，最高法院著有52年台上字第1300號、25年上
    字第2053號判例可資參照，而上開事實審法院對於證據之判
    斷職權，於偵查中由檢察官行之。又按刑法第339 條第1 項
    詐欺罪之成立，以意圖為自己或第三人不法所有，以詐術使
    人將本人或第三人之物交付為要件。而民事上債之關係當事
    人間，債務人於債之關係成立後，如有未依約定之債務本旨
    履行給付者，依社會一般交易經驗之原因不一，非必出於自
    始無意給付之不法所有意圖，刑事被告依法不負自證無罪之
    義務，苟別無足以證明被告有施用詐術，及自始意圖不法所
    有之積極證據，縱其就所負債務違約不履行，仍僅為民事糾
    紛，要難以債務不履行之客觀狀態，即推定被告自始具有不
    法所有之意圖。
五、本院查：
(一)聲請人與被告甲○○於民國94年8 月8 日簽訂婚姻仲介合約
    書，內容略以：付款方式，訂婚確定後，由甲方（即聲請人
    ）付介紹人第一期頭期款30萬元整，乙方介紹人（即被告）
    無條件將甲方辦妥出國一切手續、含結婚證書，乙方將一切
    手續辦好及柬埔寨小姐交由甲方後，甲方不得拖延第二期款
    拾萬元整。總金額40萬元整，新娘回台後三天內付清。附註
    ：不含外交部、警察局拿居留證、身體檢查，由甲方自行辦
    理支出等所載，有上開合約書一份在卷可證，為雙方所不爭
    執，合先敘明。
(二)聲請人於刑事聲請交付審判理由狀所陳稱：被告甲○○帶同
    鄧鎮禮、戴宏剛前往柬埔寨之日期為94年7 月8 日，返台日
    期為94年7 月12日，是被告悉知前開外交在越南之台北辦事
    處已終止受理柬埔寨結婚文件之認證訊息之時間係在94年 7
    月8 日至94年7 月12日之間；惟被告甲○○於96年度交查字
    第151 號詐欺案筆錄所載：伊帶鄧鎮禮與賴美滿到柬埔寨辦
    理結婚手續，將他們結婚證件送外交部越南台北辦事處，等
    待他通知帶他們面談，回台後因辦事處終止受理柬埔寨結婚
    文件認證，無法帶他們到柬埔寨結婚等語，似得認於被告94
    年7 月12日後悉知外交部越南台北辦事處終止受理柬埔寨結
    婚文件認證，似有消極隱瞞之詐欺行為。惟：
  1.我國外交部駐胡志明市辦事處（下稱辦事處）於95年4月5日
    公告，凡於94年7月21日迄95年1月26日期間申請結婚認證者
    ，自95年4 月10日起重新登記面談，有該辦事處公告在卷可
    稽，且於被告甲○○於96年度交查字第151 號詐欺案詢問筆
    錄亦陳：回台後因辦事處終止結婚認證手續，故無法辦理結
    婚登記，亦為聲請人所不否認，能否謂被告甲○○帶鄧鎮禮
    、戴宏剛前往柬埔寨之日期94年7月8 日與返台日期為94年7
    月12日間，即知悉辦事處停止辦理婚姻文件認證，尚有疑問
    。
  2.況且聲請人於96年度他字第404 號詢問筆錄中，證述如何辦
    理與外籍新娘完成結婚手續：首先要到柬埔寨與新娘完成當
    地結婚手續，然後，依當地核發的結婚證書，辦理新娘入境
    ，再到戶政機關辦理結婚登記，才完成與外籍新娘之結婚手
    續等證述，可得知與外籍新娘完成結婚手續需先到當地完成
    結婚手續後，當地核發結婚證書為首要條件，然辦事處固於
    上述期間終止受理柬埔寨結婚文件之認證，惟並非永遠不再
    開放辦理結婚認證，至何時將開放辦理，固非被告甲○○、
    乙○○○所能預測，然尚非不能期待我國政府日後會有變通
    之措施，被告與聲請人締約時間為94年8月8日，雖為停止辦
    理認證之期間，但非我國人民與柬埔寨人民結婚為不可能，
    此由辦事處公告於95年4 月10日即重新登記面談，亦即重新
    開放申請登記面談，足認上開仲介合約之締結，非絕無履行
    之可能性，則此外無積極證據得認被告等有施用詐術隱匿該
    項停止聲請婚姻文件認證，用以使聲請人陷於錯誤而交付金
    錢之情事，聲請人之上開指訴應屬無據。
  3.又聲請人於96年度他字第404號詢問筆錄中證述為：94年7月
    間，被告乙○○○說要幫伊介紹外籍新娘，之後就介紹外籍
    新娘仲介業者甲○○給我認識，甲○○於同年8 月間，引進
    陳美玲交予伊一同生活，並於簽合約書約定由甲○○辦理依
    柬埔寨出國及結婚手續，在甲○○將陳美玲交給伊的同時，
    伊支付第一期新臺幣30萬元給甲○○，後來卻以政府停辦外
    籍新娘為藉口，一再拖延辦理出國及結婚，所以第二期款10
    萬元，我還未付清。我與我太太到現在還沒有結婚等語。又
    於96年度交查字第151 號詐欺案筆錄所陳稱：我告訴甲○○
    我不喜歡小燕，才換成陳美玲等語，顯見女子「小燕」非婚
    約締結之當事人，復被告甲○○仲介陳美玲與聲請人，於聲
    請人同意始將陳美玲帶到聲請人家居住，亦為聲請人所不否
    認。然衡以被告仲介「小燕」與聲請人結婚，該收取之費用
    並未高於一般仲介行情，且若為於仲介新娘為由詐取財物，
    則為何於女子「小燕」離開後仍仲介陳美玲與聲請人結婚，
    足認被告甲○○確有履行仲介約定之努力，難認被告等有何
    詐術施用之情事。
  4.從而被告帶同鄧鎮禮、戴宏剛與柬埔寨新娘到柬埔寨辦理結
    婚手續，且仲介聲請人與「小燕」結婚時，收取相當之費用
    ，嗣經聲請人告知被告不喜歡女子「小燕」，被告等人再次
    仲介聲請人已離婚之外籍新娘陳美玲結婚，可證明聲請人不
    喜歡女子「小燕」才為本件婚姻仲介問題之核心，至於外交
    部越南台北辦事處終止受理柬埔寨結婚文件認證，因事後又
    開放辦理，應非為不能結婚之主要因素，難謂被告等於受託
    本件婚姻仲介時，即有施用詐欺之行為之情事；縱被告仲介
    結婚時已知悉停止認證、未於重新登記面談時間申請結婚文
    件認證，乃為被告等人與聲請人民事債務不履行所衍生之法
    律糾葛甚明，即與刑法詐欺構成要件尚屬有間，自應循民事
    訴訟途徑解決。
六、綜上所述，原臺灣花蓮地方法院檢察署檢察官之不起訴處分
    及臺灣高等法院花蓮分院檢察署檢察長之處分，依上開證據
    及說明，認被告詐欺之罪嫌不足，應無不合，而告訴人聲請
    交付審判所主張之事實及理由，並無法使本院達到「足認被
    告有犯罪嫌疑」檢察官應提起公訴之情形，揆諸前開說明，
    本件交付審判之聲請為無理由，應予駁回。
中    華    民    國    97    年    4     月    30    日
                        臺灣花蓮地方法院刑事第二庭
                              審判長法  官  林碧玲
                                    法  官  吳韻馨
                                    法  官  沈培錚
上列正本證明與原本無異。
本件不得抗告。
中    華    民    國    97    年    4     月    30    日
                                    書記官


司法院資訊處製作；財團法人民間司法改革基金會備份。
